臺灣高雄地方法院刑事判決　　　　　　　100年度易字第933號
公　訴　人　臺灣高雄地方法院檢察署檢察官
被　　　告　蘇庭宣
選任辯護人　朱育男律師
上列被告因妨害家庭案件，經檢察官提起公訴（100年度偵續一
字第5號），本院判決如下：
    主  文
蘇庭宣無罪。
    理  由
一、公訴意旨略以：被告蘇庭宣（下稱被告）與潘昭明為舊識，
    且明知潘昭明（所涉通姦罪嫌部分因告訴人陳芳徽撤回告訴
    ，業由檢察官另為不起訴處分）為告訴人陳芳徽之夫。蘇庭
    宣於民國（下同）93年3 月間，受雇於潘昭明所營之公司（
    德馬國際精品店）任職後，2 人感情倍增。嗣陳芳徽於97年
    2月間，因任職之公司指派赴大陸地區服務（每3個月返台1
    次），蘇庭宣乃見機自98年5月間起至98年10 月間止，利用
    陳芳徽離台赴大陸地區期間，即98年5月1日起至98年5 月14
    日止、98年5月18日起至98年7月16日止、98年7月27 日起98
    年8月16日止、98年8月26日起98年9月29日止、98 年10月13
    日起至98年10月31日止之空隙，至陳芳徽與潘昭明位於高雄
    市○○區○○路70號住處（下稱建民路70號住處），照顧其
    等之女潘○尹、潘○薰，且與潘昭明父女等人同居該住處，
    更與潘昭明共睡一床、生活起居與作息，儼然為父母子女之
    親子關係，並於上開期間與潘昭明同居時，同床共眠，進而
    發生姦淫關係多次，因認被告涉犯刑法第239條第1項之相姦
    罪嫌等語。
二、證據能力部分:
（一）按被告以外之人於審判外之陳述，雖不符刑事訴訟法第15
      9條之1至第159條之4之規定，而經當事人於審判程序同意
      作為證據，法院審酌該言詞陳述或書面陳述作成時之情況
      ，認為適當者，亦得為證據；當事人、代理人或辯護人於
      法院調查證據時，知有第159條第1項不得為證據之情形，
      而未於言詞辯論終結前聲明異議者，視為有前項之同意，
      刑事訴訟法第159條之5第1項、第2項分別定有明文。本判
      決所引用之各項證據資料，其屬於被告以外之人於審判外
      之言詞、書面陳述者，據被告、檢察官於審判程序表示沒
      有意見（見院1卷第25 頁正面），本院審酌上開證據作成
      時之情況，亦無不當取供等情形，認為以之作為本案之證
      據亦屬適當，依刑事訴訟法第159條之5第2 項之規定，應
      均有證據能力，先予敘明。
（二）其次，證人潘○尹、潘○薰於偵訊中之證述（未滿16歲無
      庸具結），被告及辯護人雖否認其證據能力云云（見院1
      卷第25頁正面）。然現階段刑事訴訟法規定，檢察官代表
      國家偵查犯罪、實施公訴，依法有訊問被告、證人及鑑定
      人之權，實務運作時，檢察官於偵查中向被告以外之人所
      取得之陳述，原則上均能遵守法律規定，不致違法取供，
      其可信度極高，且被告或辯護人均未上開2 位證人於偵查
      中所述有何顯有不可信之情形，依刑事訴訟法第159 條之
      1第2項規定，均得為證據。
三、次按被告未經審判證明有罪確定前，推定其為無罪，犯罪事
    實應依證據認定之，無證據不得推定其犯罪事實；而不能證
    明被告犯罪者，應諭知無罪之判決，刑事訴訟法第154 條、
    第301條第1項分別定有明文。又事實之認定，應憑證據，如
    未能發現相當證據，或證據不足以證明犯罪事實，自不能以
    推測或擬制之方法，為裁判基礎；且認定犯罪事實所憑之證
    據，雖不以直接證據為限，間接證據亦包括在內，然而無論
    直接或間接證據，其為訴訟上之證明，須於通常一般人均不
    致有所懷疑，而得確信其為真實之程度者，始得據為有罪之
    認定。倘其證明尚未達到此一程度，而有合理懷疑之存在致
    無從使事實審法院獲得有罪之確信時，即應由法院為諭知被
    告無罪之判決，最高法院40年台上字第86號、76年台上字第
    4986號判例意旨均同此見解。再按刑法於88年4月21 日修正
    相關性侵害犯罪條文時，將原本條文中「姦淫」之用語修正
    為「性交」，並於第10條增訂第5 項「性交」之立法定義；
    惟刑法第239條通姦罪未一併修正。是以刑法第239條通姦罪
    或相姦罪之成立，必須有配偶之人於婚姻關係存續期間，與
    配偶以外之異性為性器接合、或明知為有配偶之異性仍與之
    為性器接合；其他符合上開增定修正後刑法第10條第5項「
    性交」立法定義之情形，如：與同性間之性交、與異性間之
    性器與肛門或口腔之接合、與異性間之以性器以外其他身體
    部位或器物與性器或肛門接合，甚至僅係感情外遇、精神外
    遇，均不得以通姦罪或相姦罪相繩。
四、公訴意旨認本件被告涉有相姦罪嫌，無非係以證人即告訴人
    陳芳徽於偵訊中之指述、證人即潘昭明之女潘○尹、潘○薰
    於偵訊之證述，潘○薰於99年2 月21日親筆寫給告訴人陳芳
    徽之字條1紙、陳芳徽之護照內頁影本共5張，以及98年5 月
    1日起至98年10月31 日止陳芳徽離台赴大陸地區期間、返台
    期間製表1 份，資為其論據。然訊據被告堅詞否認有何相姦
    之犯行，辯稱：潘先生（即潘昭明）出國期間有委託伊照顧
    他的小朋友（即潘○尹、潘○薰），並非小孩子講的這樣，
    說伊在那邊跟他爸爸一起過夜，而是潘昭明不在時，伊只是
    住在他家跟小孩子一起過夜等語。經查：
（一）告訴人陳芳徽與潘昭明於案發時為婚姻關係存續中之配偶
      關係，此有潘昭明與陳芳徽之戶籍謄本，陳芳徽、潘昭明
      個人戶籍資料查詢結果各1份在卷可佐（見偵1卷第3至6頁
      ）。
（二）其次，
    1.證人即潘昭明與陳芳徽所生之長女潘○尹於本院審理時證
      稱：97年及98年間，伊與父親潘昭明、母親陳芳徽及妹妹
      潘○薰住在一起，當時伊父親潘昭明是從事買賣重型機車
      及維修、相關設備，被告亦在伊父親公司工作，當時被告
      與伊父親是同事關係，被告有與伊父親住在伊家一段時間
      ，伊父親出國時，被告有住伊家，而伊父親回國時，被告
      也有住在伊家，伊沒有辦法說出具體時間，被告係住到伊
      母親陳芳徽回國後（即離開）；伊母親到大陸時，被告又
      會來伊家住，上開公訴意旨之期間，不是每段時間被告都
      有來伊家住，伊母親要從大陸回國時，會先打電話跟伊講
      ，伊再跟伊父親講，有時候伊母親會打電話跟伊妹妹潘○
      薰講；被告住在伊家時，都睡在伊父親的房間，伊父親回
      國期間，被告若住在伊家時，被告與伊父親即同住在一個
      房間，他們住在同一個房間的時間，有超過3日或5日；伊
      曾看過被告穿睡衣躺在伊父親房間的床上，但沒看過被告
      只穿內衣褲，也沒看過被告穿著半透明的衣服，伊曾於要
      睡覺時，被告曾躺在床上與伊及伊妹妹潘○薰聊天，伊與
      被告、伊父親及伊妹妹一起出去玩時，若遇見比較不熟的
      人，說被告是伊等之母親，被告會點頭說「嗯」，但伊父
      親沒有跟別人說被告是他的太太，被告住在伊家期間，曾
      經叫伊與伊妹妹起床，送伊等上學，伊於98年間看過伊父
      親與被告傳簡訊，伊不知道伊父親如何稱呼被告，亦不知
      悉被告與伊父親在房間作何事情；伊曾經最晚在晚上11時
      ，開過伊父親房間的門，並未發現伊父親房間的門有上鎖
      ，伊房間與伊父親房間是連在一起，呈Ｌ型，伊父親將房
      間門關上後，因為房間的隔音不算很好，伊有時仍會聽見
      伊父親房間內電視的聲音，而伊與伊妹妹最早在晚上12時
      、最晚在凌晨1 時會就寢，但伊與伊妹妹在旁邊的房間，
      並未於晚上時聽見（伊父親房間傳來）奇怪的聲音，被告
      與伊父親睡在同一個房間時，伊曾在隔天早上看過被告還
      睡在床上；伊於97、98年間已經上過性教育課程，被告住
      在伊家期間，伊並未撞見伊父親與被告發生性關係，也沒
      有在伊家裡房間或浴室看過使用過的保險套等語明確（見
      院2卷第83至86頁）。
    2.再者證人即潘昭明與陳芳徽所生之次女潘○薰於本院審理
      時證稱：被告與伊父親為同事關係，被告曾到伊等位於「
      建民路70號住處」一起住過，當時被告睡在伊父親的房間
      ，被告與伊父親一同睡在同一房間內，伊有看過被告在伊
      家穿著短裙、細肩帶，而沒有穿內衣，在伊父親不在家時
      ，亦曾看過被告將她內衣放在電視櫃下面抽屜內，被告跟
      伊父親在房間沒有親密的行為，只有聊天，上開公訴意旨
      之期間不是每段時間被告都有來，具體時間伊已經沒有印
      象，有時伊母親回國會通知伊或伊姊姊潘○尹，伊等再跟
      伊父親說，伊母親去大陸時，被告都會來伊家住，住過很
      多次，伊父親曾說過被告是他的新女朋友，被告與伊等一
      起出去，若伊父親的朋友問起被告是不是伊的母親，有時
      被告會說是伊的母親，伊有看過被告傳給父親的簡訊，被
      告會與伊父親以公婆互稱，但伊父親的簡訊部分伊不確定
      ，伊並未在伊上開住處看過父親與被告有親密的行為，被
      告住在伊家期間，伊等起床後曾看過被告與伊父親一起躺
      在床上，98年10月前，被告並非係與伊父親有親密關係的
      男女朋友，伊與伊姊姊曾跟伊母親陳芳徽說過，在她出國
      時，被告會到伊家住；（提示偵2 卷第15頁）這張字條是
      伊寫的，字條內記載「爸爸的前女友」係指被告，但這不
      是父親告訴伊的，是伊自己想的，被告於伊母親出國期間
      ，到伊家住時，伊並未覺得被告與伊父親有密切交往，亦
      無特殊的感覺，伊不會覺得被告來伊家住是要取代伊母親
      ，父親亦沒有跟伊說被告是他的女朋友或是外遇對象，父
      親房間與伊的房間是呈Ｌ型，伊房間是在父親房間的隔壁
      ，房間隔音不太好，被告來伊家與伊父親同住時，伊只聽
      到伊父親房間傳來電視的聲音，並沒有聽到搖晃、叫喊或
      低沈的聲音，伊不會與伊姊姊討論父親與被告在房間發生
      何事，伊父親與被告、伊及姊姊一同出遊時，父親沒有與
      被告牽手，伊覺得父親沒有做出對母親不好的事情等語明
      確（見院2卷第87頁反面至91頁正面）。上開2位證人之證
      述，參核相符，堪以採信。是上開2 證人之證述，僅足認
      定被告確曾於告訴人陳芳徽出國期間，與潘昭明同住在「
      建民路70號住處」一個房間內過夜，且被告與潘昭明、潘
      ○尹、潘○薰出遊時，對外曾經不否認潘○尹、潘○薰之
      母親，並與潘昭明於簡訊互稱公婆等情為真，然此至多僅
      可認被告與潘昭明間曾有狀似曖昧之情，尚無法遽認被告
      與潘昭明確有於上開時、地發生性器接合之行為。且尚不
      得僅以上開證人潘○尹證稱：伊看過被告與父親一起躺在
      同一張床上，父親與被告在房間時，通常門都是關起來等
      語（見院2卷第84、85 頁反面），即推認被告有於起訴書
      意旨所列期日，有與證人潘昭明為性器接合之「性交」行
      為。又上開2 位證人，並不知悉被告與父親在房間內有何
      行為，又未曾聽見房間內傳出除電視聲音以外之其他聲音
      ，且被告與潘昭明之房門並未鎖上，再上開2 位證人從未
      於上開住處親眼看見被告與潘昭明發生性行為，復在家中
      的浴室或其他地方並無發現用過的保險套等情，肯認其等
      均未見聞被告與潘昭明發生性行為。
    3.何況，證人即告訴人陳芳徽於偵訊中僅證稱：伊沒有被告
      與潘昭明發生性行為的證據，是伊2 名女兒目擊被告與潘
      昭明長期住在一起，伊沒有其他證據，只有2 個小孩證明
      被告與潘昭明有同住云云（偵1 卷第13、14頁），並無其
      他足堪證明被告與潘昭明為相姦行為之積極證據；而縱然
      被告與潘昭明曾共處一室，亦僅能證明被告與之交情匪淺
      ，尚無法證明被告該段期間確曾與潘昭明為性交行為，此
      究與通姦、相姦之構成要件有間。
    4.復查，縱有於同一住處、同一房間共同生活之事實，亦無
      從逕為認定即必有床笫內性交之事，被告於告訴人與潘昭
      明婚姻關係存續期間，公然留宿於潘昭明上開住處並同居
      一室，其行為於道德上固可非議，然是否僅因被告與潘昭
      明同居一室之事實，率即推斷其等確有性交之行為，尚屬
      有疑，難以憑採為不利被告之認定。
五、綜上所述，本件依卷內全部事證，充其量僅能證明被告於潘
    昭明與告訴人陳芳徽之婚姻關係存續期間，仍與潘昭明過從
    甚密，互動頻繁，甚或關係非比尋常之事實；公訴人所提出
    之證據，尚不足以證明被告確有被訴之相姦犯行，本院尚無
    法形成被告於公訴人所指之上開期間有發生相姦犯行之有罪
    確信，揆諸前開法律規定及判例意旨，依法應對其為無罪判
    決之諭知，以示審慎。
據上論斷，應依刑事訴訟法第301條第1項，判決如主文。
本案經檢察官黃齡慧到庭執行職務。
中    華    民    國   100    年    12    月    28    日
                  刑事第五庭    審判長法  官 李昆南
                                      法  官 方錦源
                                      法  官 劉美香
以上正本證明與原本無異。
如不服本判決應於收受送達後10日內向本院提出上訴書狀，並應
敘述具體理由；如未敘述上訴理由者，應於上訴期間屆滿後20日
內向本院補提理由書（均須按他造當事人之人數附繕本）「切勿
逕送上級法院」。
中    華    民    國   100    年    12    月    28    日
                                      書記官 陳仙宜